臺北高等行政法院判決
　　　　　　　　　　　　　　　　　　 93年度訴字第03284號
　　　　　　　　　　　　　　　.
原　　　告　昱將企業有限公司
代　表　人　甲○○董事）住同.
訴訟代理人　李耀馨律師
被　　　告　經濟部智慧財產局
代　表　人　蔡練生（局長）住同上
訴訟代理人　丁○○
　　　　　　乙○○
　　　　　　丙○○
上列當事人間因新型專利申請事件，原告不服經濟部中華民國
93年8月12日經訴字第09306224420號訴願決定，提起行政訴訟。
本院判決如下：
　　主  文
訴願決定及原處分均撤銷。
被告應遵照本判決之法律見解對於原告民國90年7月4日新型專利
申請案作成決定。
原告其餘之訴駁回。
訴訟費用由被告負擔二分之一，餘由原告負擔。
　　事  實
一、事實概要：
  (一)原告於民國（下同）90年7月4日以「具色彩變化效果之儀表
    板結構」向被告申請新型專利，申請專利範圍：「1.一種具
    色彩變化效果之儀表板結構，主要係設有一儀表板本體，於
    儀表板本體之前蓋內緣下方設有發光元件，並於二極體前方
    設以反射板，使發光二極體之亮光藉由該反射板及前蓋內緣
    的反射，於儀表板表面產生照明效果，其特徵在於：該發光
    元件係為由紅、綠、藍等顏色之發光二極體並排組成，使該
    等發光二極體分別連接一控制電路，俾藉由該控制電路的編
    碼輸出以點亮不同顏色之發光二極體，經由不同顏色發光二
    極體之排列組合，於儀表板產生多種色彩亮度之變化者。2.
    如申請專利範圍第1項所述之具色彩變化效果之儀表板結構
    ，在其中，該控制電路係設有一按壓開關，使該開關突伸於
    儀表板前蓋之外部，以供切換色彩之變化者。3.如申請專利
    範圍第1項所述之具色彩變化效果之儀表板結構，在其中，
    該控制電路係由一BCD編碼積體電路所組成者。」經被告編
    為第00000000號（下稱系爭案）予以審查，於92年3月6日（
    92）智專2（4）04064字第09220228080號核駁審定書（下稱
    初審審定），引證80年5月出版之「數位電路原理與應用」
    一書第92至93頁（下稱引證資料），不予專利。
  (二)原告不服，於92年4月8日申請再審查，案經被告於92年12月
    3日（92）智專3（3）16021字第09221226610號再審查核駁
    理由先行通知書，通知原告申復，經原告申復後，被告於93
    年4月2日（93）智專3（3）16026字第09320302790號專利再
    審查核駁審定書（下稱原處分）為系爭案應不予專利之處分
    。原告不服，提起訴願，遭駁回後，遂向本院提起本件行政
    訴訟。
二、兩造聲明：
　(一)原告聲明求為判決：
    1.訴願決定及原處分均撤銷。
    2.請求判命被告應就原告90年7月4日申請案作成准予專利之
      行政處分。
    3.訴訟費用由被告負擔。
　(二)被告聲明求為判決：
    1.駁回原告之訴。
    2.訴訟費用由原告負擔。
三、兩造之爭點：
    系爭案是否係運用申請前既有之技術或知識，而為熟習該項
    技術者所能輕易完成且未能增進功效？被告於系爭案之再審
    查程序是否有依法就系爭案為審查？
　(一)原告主張之理由：
    1.訴願決定及原處分之審定標準，顯然未排除「利用既有元
      件、技術之充分組合以產生新功效之創作者」，亦即，一
      種新的結構從未用以解決舊有之困難，卻僅就其大致相同
      之功效，即將其指為不具進步性，實令原告難以甘服。
    2.系爭案於申請前，現有之車輛儀表板的照明結構，皆於儀
      表板的前方設以一單色之燈泡，藉由燈泡的點亮使儀表板
      呈照明顯示，因此，不但單調且缺少變化，雖然有些車種
      的儀表板裝設有冷光片較傳統之燈泡具色彩之改變，惟其
      顏色之變化亦相當有限，且根本無法達到多樣化之色彩亮
      度變化。系爭案之結構主要於儀表板下緣設以紅、綠、藍
      之發光二極體，使該等發光二極體經由控制電路點亮，再
      藉由儀表板周緣之反射板的反射，俾於儀表板產生多種色
      彩之亮度變化，此種使儀表板達到多種顏色照明之結構，
      於系爭案申請前並未見於任何公開場合或刊物，應充分符
      合新型專利之要件。
    3.引證資料之電路固然可達到控制點亮不同發光二極體之目
      的，惟該引證資料之電路僅能構成既定之順序排列輸出，
      若利用該電路點亮不同顏色之發光二極體，根本無法達到
      系爭案不同顏色、不同組合而進而產生不同變化之功效，
      而僅能顯現雜亂之色彩。再者，系爭案係藉由可程式之控
      制電路以點亮不同發光二極體之組合，以構成顏色之變化
      ，進而增添儀表板之實用價值，被告未斟酌「利用既有元
      件之組合以產生新功效」之創作特徵，卻僅由一簡易之習
      知電路即一舉否定系爭案之進步性，難稱公允。
    4.附件1為第00000000號新型，係於92年5月29日申請，於93
      年2月21日核准公告，茲比較其與系爭案之近似性如下：
      (1)第00000000號新型：
        一於儀表板裝設於車輛後顯露於外之罩蓋，該罩蓋至
          少設有一金屬區域（申請專利範圍第1項）；
        一控制燈光色彩之控制電路（申請專利範圍第1項）
          ；
        一觸控線，係銜接前述金屬區○○○○○路，供觸碰
          變換控制電路輸出，而變換儀表板照明色彩（申請專
          利範圍第1項）；
        ．．．．其中該發光單元係為全彩發光二極體（申請
          專利範圍第3項）。
      (2)系爭案：
        一儀表板本體，於儀表板之前蓋內緣設有發光二極體
          ，並於發光二極體前方設以反射板（申請專利範圍第
          1項）；
        ．．．．該等發光二極體分別連接於一控制電路（申
          請專利範圍第1項）；
        藉由該控制電路的編碼輸出以點亮不同顏色之發光二
          極體，經由不同顏色發光二極體之排列組合，於儀表
          板產生多種色彩亮度之變化（申請專利範圍第1項）
          ；
        ．．．．該發光元件係為由紅、綠、藍等顏色之發光
          二極體並排組成（專利範圍第1項）。
    5.再就該00000000號新型專利案說明書第2圖與系爭案之第1
      圖所揭露之圖式較之，其中，該申請案包含一環體72、一
      反射板73、一顯示面板60及一發光單元51，其中該反射板
      73設於環體72下緣，而發光單元51則設於反射板73後方；
      系爭案則包含一前蓋15、一儀表板11及一排狀發光二極體
      13，其中該反射板151係設於前蓋15下緣，且發光二極體
      13同樣設於反射板151後方。而為能更清楚瞭解兩案之近
      似性，特以下述列表逐一比較：
      (1)第00000000號新型專利說明書第2圖：
        其中之環體72係與透明顯示窗71套合，構成一前蓋，
          使反射板73位於前蓋下方。
        其中之發光單元51設於顯示面板60下方，使其照射於
          反射板73後予以反射。
        其中之發光單元51由控制電路50所控制驅動。
        係由環體72、透明顯示窗71、顯示面板60及一後殼（
          未標圖號）所組成。
      (2)系爭案第1圖：
        係於前蓋15設有一反射板151，同樣的反射板151位於
          前蓋下方。
        係於儀表板11下方設以排狀發光二極體13，同樣供照
          射於反射板151予以反射。係由控制電路12控制排狀
          發光二極體13之點亮。
        係由前蓋15、儀表板11、控制電路12及後殼1所組成
          。
      依前述之比較，其中之控制電路、發光二極體，乃至於循
      序發光點亮、反射板之裝置，兩案之結構並無二致，而該
      附件1卻於申請在後之情況下被核准，足見系爭案於申請
      當時，並不存在所謂「欠缺進步性」且由該附件1所揭示
      之圖式與系爭案幾乎完全相同，顯然被告於審查過程中存
      在相當之瑕疵。
    6.另原告亦以同一內容在美國申請專利並於2003年12月16日
      取得專利權，亦見本件具進步性至明。
    7.綜上所陳，系爭案並未違反專利法第98第2項之規定，於
      被告前、後審定標準不一之情況下遭核駁，實難謂公允，
      懇請　鈞院鑒核，將原處分及訴願決定均予撤銷，以維原
      告之權益及社會之公義。
　(二)被告主張之理由：
  　1.系爭案為一種具色彩變化效果之儀表板結構，主要係設有
      一儀表板本體，於儀表板本體之前蓋內緣下方設有發光元
      件，並於二極體前方設以反射板，使發光二極體之亮光藉
      由該反射板及前蓋內緣的反射，於儀表板表面產生照明效
      果，其特徵在於：該發光元件係為由紅、綠、藍等顏色之
      發光二極體並排組成，使該等發光二極體分別連接一控制
      電路，俾藉由該控制電路的編碼輸出以點亮不同顏色之發
      光二極體，經由不同顏色發光二極體之排列組合，於儀表
      板產生多種色彩亮度之變化者。而引證資料第92至93頁中
      圖7-7之一種「十進位計數器和BCD碼之實驗電路」，亦揭
      示可藉由按壓一開關經由控制電路的編碼輸出而達到變換
      LED點亮組合之技術；與系爭案經由按壓開關控制由BCD編
      碼積體電路控制電路之輸出點亮發光二極體之排列組合等
      技術構成及作用相同。系爭案與引證資料所揭技術間之差
      異，僅在於系爭案發光元件使用多種單一不同顏色（紅、
      綠、藍等）之發光二極體排列組成，雖未見引證資料有相
      同之揭露，然排列組合之發光元件使用不同顏色（紅、綠
      、藍等）之發光二極體，或未限定使用單一顏色之發光二
      極體組合，僅係所欲控制對象（發光二極體）使用顏色上
      之差異所導致色彩之變化，誠屬習知技術簡易運用改變；
      系爭案主要技術構成特徵既已為引證資料所揭露，其所欲
      達成之不同色彩變化效果，亦為習知技術之簡易改變運用
      ，故系爭案為運用申請前既有之技術或知識，而為熟習該
      項技術者所能輕易完成且未能增進功效者，不具進步性。
    2.第00000000號新型專利「汽機車儀表板照明結構改良」專
      利案申請專利範圍第1項所載述界定為一種汽機車儀表板
      照明結構改良，包括有：一控制燈光色彩之控制電路；一
      於儀表板裝設於車輛後顯露於外之罩蓋，該罩體至少設有
      一金屬區域；一觸控線，係銜接前述金屬區○○○○○路
      ，供觸碰變換控制電路之輸出，而變換儀表板照明色彩。
    3.系爭案與第00000000號「汽機車儀表板照明結構改良」專
      利案比較，系爭案申請專利範圍第1項界定之創作標的構
      成特徵係在於控制電路的編碼輸出使紅、綠、藍等不同顏
      色發光二極體點亮；而第00000000號「汽機車儀表板照明
      結構改良」專利案申請專利範圍第1項界定之創作標的構
      成特徵係在於以銜接罩體所設金屬區○○○○○路之觸控
      線，供觸碰變換控制電路之輸出，而變換儀表板照明色彩
      ，兩者之創作標的、構成及功能皆有不同，實難謂為相同
      ；系爭案與第00000000號「汽機車儀表板照明結構改良」
      專利案之申請專利範圍第1項獨立項兩者間已有不同，而
      附屬項所界定之標的範圍均為對獨立項之限縮，故系爭案
      申請專利範圍第2、3項附屬項與第00000000號「汽機車儀
      表板照明結構改良」專利案申請專利範圍第2至6項附屬項
      相互間亦不同。因第00000000號「汽機車儀表板照明結構
      改良」專利案與系爭案不同，則原告以第00000000號「汽
      機車儀表板照明結構改良」專利案與系爭案相同（近似性
      ）而謂系爭案於申請當時並不存在所謂「欠缺進步性」之
      問題之立論基礎並不存在；且第00000000號「汽機車儀表
      板照明結構改良」專利案申請日在本案申請日之後，並不
      足據以為論究系爭案是否符合專利要件之用，無關系爭案
      之審查。再者系爭案是否符合專利要件係以系爭案專利申
      請日之前公開之資料為審查判斷的依據，基本上系爭案仍
      應滿足產業上利用性、新穎性、進步性等3項要件，始有
      取得新型專利之可能性，並不能以申請日在系爭案申請日
      之後的專利申請案之審查結果認為系爭案不存在所謂的「
      欠缺進步性」，原告補充理由並不足採。
　　理  由
一、原告起訴主張：引證資料中圖7-7之一種「十進位計數器和
    BCD碼之實驗電路」，其電路固然可達到控制點亮不同發光
    二極體之目的，惟僅能構成既定之順序排列輸出，若利用該
    電路點亮不同顏色之發光二極體，根本無法達到系爭案不同
    顏色、不同組合而進而產生不同變化之功效；第00000000號
    「汽機車儀表板照明結構改良」專利案，所揭技術特徵與系
    爭案並無二致，其申請日在系爭案申請日之後卻被核准，足
    見系爭案於申請當時，不存在所謂的「欠缺進步性」，原處
    分顯有違誤，為此訴請如聲明所示云云。
二、被告則以：系爭案與引證資料所揭技術間之差異，僅在於系
    爭案發光元件使用多種單一不同顏色（紅、綠、藍等）之發
    光二極體排列組成，然此誠屬習知技術簡易運用改變，不具
    進步性；第00000000號新型專利與系爭案之創作標的、構成
    及功能皆有不同，且其申請日在系爭案之後，並不足據以為
    論究系爭案是否符合專利要件之用等語置辯。
三、本件兩造對於事實概要欄所載之事實均不爭，並有專利核駁
    審定書、專利再審查核駁理由先行通知書、原處分、訴願決
    定、新型專利申請書、再審查申請書、系爭案新型專利說明
    書及引證資料附於原處分卷可稽，堪認為真實。
四、按系爭案審定時專利法第36條第1項規定：「專利專責機關
    對於發明專利申請案之實體審查，應指定專利審查人員審查
    之。」第40條規定：「（第1項）發明專利申請人對於不予
    專利之審定有不服者，得於審定書送達之次日起30日內備具
    理由書，申請再審查。……（第2項）經再審查認為有不予
    專利之情事時，在審定前應先通知申請人，限期申復。」第
    43條規定：「（第1項）再審查或異議審查時，專利專責機
    關應指定未曾審查原案之專利審查人員審查，並作成審定書
    。（第2項）前項再審查之審定書應送達申請人。……」第
    105條規定：「……第32條至第40條、第42條至第49條，於
    新型專利準用之。」第97條規定：「稱新型者，謂對物品之
    形狀、構造或裝置之創作或改良。」第98條規定：「（第1
    項）凡可供產業上利用之新型，無下列情事之一者，得依本
    法申請取得新型專利：一、申請前已見於刊物或已公開使用
    者。但因研究、實驗而發表或使用，於發表或使用之日起六
    個月內申請新型專利者，不在此限。二、申請前已陳列於展
    覽會者。但陳列於政府主辦或認可之展覽會，於展覽之日起
    六個月內申請專利者，不在此限。（第2項）新型係運用申
    請前既有之技術或知識，而為熟習該項技術者所能輕易完成
    且未能增進功效時，雖無前項所列情事，仍不得依本法申請
    取得新型專利。」是本件之爭執，在於系爭案是否係運用申
    請前既有之技術或知識，而為熟習該項技術者所能輕易完成
    且未能增進功效？被告於系爭案之再審查程序是否有依法就
    系爭案為審查？
五、經查：
  (一)按被告83年11月25日公告之專利審查基準第2-2-17頁規定：
    「〔熟習該項技術者〕，係指虛擬成、於申請專利當時具有
    該新型所屬技術領域之技術常識；能運用研究、開發等一般
    技術性手段 (指依據既有之技術或知識之基礎，經由邏輯分
    析、推理或試驗而得之技術手段)，以發揮一般創作能力，
    例如選擇材料或變更設計等，並將當時該新型所屬技術領域
    之技術水準，化為其本身之知識者而言。」「〔輕易完成且
    未能增進功效〕，係指並沒有運用優於熟習該項技術者所能
    預期之一般性技術發展，卻輕易由先行技術可推論出並完成
    者。亦即，申請專利之新型具有能產生某一新功效、或增進
    新型之某種功效時，即認為熟習該項技術者所非能輕易完成
    。」第2-2-21頁規定：「五、審查上應注意事項（一）進步
    性之審查，不可逕用申請人引證的關聯性最深的先前技術據
    以核駁，應確實依據引證資料所載之技術或知識，針對新型
    之技術內容，綜合新型之目的、功效，研判其是否克服選擇
    或結合之困難度。」核以上規定與專利法之立法目的「鼓勵
    、保護、利用發明與創作，以促進產業發展」（專利法第1
    條參照）相符，被告於審查系爭新型專利申請案是否具有進
    步性時資為依據與基準，依法自值尊重，合先敘明。
  (二)惟查原處分以再審查核駁理由先行通知書是以初審引證「數
    位電路原理與應用」一書之內頁，系爭案藉由不同顏色之LE
    D排列組合，產生多種色彩亮度可輕易思及，故系爭案不具
    進步性，申復書主要是稱系爭案採用LED與引證資料之BCD不
    同，惟LED也是既有技術，此種不同僅是既有技術之等效選
    用，所產生的效果也是讓儀表板產生明暗色彩等，並無新增
    「功效」，不具進步性，就系爭案之申請為核駁之審定，固
    非無見，惟本院認原處分有未依專利法及上開審查基準審查
    之違法：
    1.查專利申請案件設有再審查之制度，揆其目的係就遭核駁
      審定之申請案件予以再一次實體審查之機會，此際於再審
      查程序，應另指定審查委員為確實之審查，如仍認為有不
      予專利之情事時，依前揭之規定，在再審查審定前更應通
      知申請人限期申復，並就其申復內容而確實之審查始得作
      成最終之審定。
    2.查本件初審審定結果，引證80年5月出版之「數位電路原
      理與應用」一書第92至93頁所載「十進位計數器和BCD碼
      之實驗電路」中，以其圖7-7揭示藉按壓一開關SW1可變換
      LED之點亮組合，系爭案結構特徵與引證資料相較並無不
      同，系爭案藉不同顏色之LED排列組合產生多種色彩亮度
      可輕易自引證資料思及，為熟習該等技術者所能輕易完成
      ，故認定系爭案不具進步性，此有審定書附於原處分卷可
      按。次查原告於遭核駁後，為再審查之申請，其理由強調
      系爭案依照預定程序將不同顏色LED點亮，以變化為特定
      顏色變化，與引證資料僅呈特定順序輸出不同，惟被告仍
      以此種不同為熟習該項技術者可輕易完成，不具進步性，
      限期命原告申復，此亦有原告之再審查申請書及被告專利
      再審查核駁理由先行通知書附於原處分卷可稽。嗣原告提
      出申復書，再次強調引證資料所舉之「BCD電路」係為一
      種既定順序輸出之電路，並無法使特定之紅、綠、藍3種
      顏色之LED產生特定組合，而系爭案則是以特定程式將不
      同之LED點亮等語，此亦有申復書附於原處分卷可查。
    3.承上，系爭案與引證資料均係應用LED即發光二極體點亮
      發光，此為習知之技術，亦為原告所不爭，是再審查程序
      所應予審究者在於系爭案於申請專利範圍所記載之技術特
      徵即「該發光元件係為由紅、綠、藍等顏色之發光二極體
      並排組成，使該等發光二極體分別連接一控制電路，俾藉
      由該控制電路的編碼輸出以點亮不同顏色之發光二極體，
      經由不同顏色發光二極體之排列組合，於儀表板產生多種
      色彩亮度之變化者」有無為引證資料所揭示，有無功效之
      增進，簡言之，其爭執點在於系爭案之控制電路與引證資
      料BCD電路之比對。然查原處分先謂以：「申復書主要是
      稱系爭案採用LED與引證資料之BCD不同，惟LED也是既有
      技術，此種不同僅是既有技術之等效選用」云云，進而謂
      以：「所產生的效果也是讓儀表板產生明暗色彩等，並無
      新增『功效』，不具進步性」云云，原處分不就兩案之控
      制電路加以比對，竟將系爭案之發光體與引證案之電路加
      以比對已有違誤，竟更進一步謂LED與BCD之不同僅是既有
      技術之等效選用，惟該二者分屬發光體與電路之範疇，如
      何選用？更基於何理由能得其等效選用之結論？均未見陳
      明，是本件再審查根本未確實依據引證資料所載之技術或
      知識，針對新型之技術內容而為審查，原處分所為系爭案
      不具進步性之認定，自不值採信。
六、本件原處分關於系爭案進步性之認定，於法不合，既如前述
    ，則原處分認系爭案有專利法第98條第2項不予專利之情事
    ，而逕為核駁之審定即屬無可維持，訴願決定未予糾正，亦
    有未合，依行政訴訟法第200條第4款規定，原告訴請撤銷訴
    願決定及原處分部分，為有理由，應予准許；至系爭案與引
    證資料之技術特徵既未經被告於再審查程序確實比對審酌，
    自應由被告重就原告之申請為適法之審定，關於原告訴請被
    告應作成准予專利之處分部分，尚屬無據，應予駁回。
七、兩造其餘之陳述，於判決結果不生影響者，不予一一論述，
    附予敘明。
據上論結，本件原告之訴為一部有理由，一部無理由，爰依行政
訴訟法第104條、民事訴訟法第79條，判決如主文。
中　　華　　民　　國　　94　　年　  11 　月 　10　  日
                  第三庭審判長法  官　王　立　杰
                              法  官　黃　本　仁
                              法  官　王　碧　芳
上為正本係照原本作成。
如不服本判決，應於送達後20日內向本院提出上訴狀並表明上訴
理由，如於本判決宣示後送達前提起上訴者，應於判決送達後20
日內補提上訴理由書（須按他造人數附繕本）。
中　　華　　民　　國　　94　　年　  11 　月 　10　  日
            　　　  　　　　　書記官  葉  瑩  庭
